【裁判字號】    98,鑑,11558
【裁判日期】    981113
【裁判案由】    違法
【裁判全文】
公務員懲戒委員會議決書          98  年度鑑字第 11558  號
被付懲戒人  甲○○
上列被付懲戒人因違法失職案件經臺灣省政府送請審議本會議決
如下
    主  文
甲○○不受懲戒。
    事  實
臺灣省政府移送意旨：
一、被付懲戒人甲○○，係屏東縣崁頂鄉崁頂國民小學幹事，為
    依據法令從事公務之人員，前於擔任崁頂鄉長任內，經辦公
    用工程收取回扣，案經臺灣屏東地方法院判處有期徒刑 12
    年、褫奪公權 10 年，尚未確定，其違法事實摘略如次：甲
    ○○於 83 年至 86 年 3  月擔任崁頂鄉長，尤昭伸自 71
    年起自 86 年 3  月任職崁頂鄉公所建設課課長，渠等負責
    該所公共工程之發包、開標及底價核定等業務，為經辦公共
    工程之人員，明知辦理公用工程不得收受回扣，竟基於共同
    收取回扣之概括犯意，利用鄉公所辦理金額低於新臺幣二百
    萬元以下之小型工程時，得不公開招標，逕由鄉長指定二家
    以上廠商進行比價決標規定之機會，自民國 83 年 10 月
    29  日起至 85 年 1  月 25 日止，於辦理下列小型工程招
    標時收取回扣：83  年 10 月 29 日經辦「屏東縣崁頂鄉○
    ○道路改善工程」時，由甲○○指示尤昭伸向承包商王勝雄
    表示願指定由其比價，惟須交付渠等一成之回扣，王姓包商
    於得標完工請款後，將工程款一成約七萬元，送至尤員住處
    由其親自收取。83  年 11 月 18 日經辦「崁頂村道路改善
    工程」及「圍內、園寮村護欄工程」時，依同一方式及條件
    ，由王姓承包商將工程款一成回扣（十萬元），交付尤員收
    取。84  年 1  月 25 日辦理「園寮村南天宮廣場工程」時
    ，仍依同一方式及條件收取一成回扣，惟工程因界址糾紛，
    承包商虧損未依約交付致收取回扣未遂。甲○○除與尤昭伸
    涉及上開不法情事外，尚於下列工程辦理招標時收取賄賂或
    回扣：84  年 1  月起至 85 年 1  月間，於崁頂鄉公所辦
    理「北勢村內道路工程」（84  年 1  月 9  日）、「崁頂
    村排水溝改善工程」（84  年 3  月 27 日）、「北勢村內
    道路工程」（84  年 4  月 17 日）、「崁頂園寮圍內村內
    道路工程」（84  年 4  月 20 日）、「園寮村巷道改善工
    程」（84  年 12 月 29 日）、「圍內村巷道改善工程」及
    「屏六九線力社至州子段道路工程」（85  年 1  月 25 日
    ）等金額高於二百萬元之工程公開招標前，明知王士潔組成
    工程圍標集團圍標崁頂鄉公所工程，竟基於收取賄款之概括
    犯意，違背職務洩漏工程底價，由王員所組成之圍標集團參
    與圍標，向欲得標之廠商收取圍標金後，以部分金額行賄蔡
    員。85  年 10 月 2  日基於收取回扣之概括犯意，於辦理
    「北勢村溝子底巷道工程」時，允由陳吉川以違法方式得標
    並交付一成回扣，惟事後蔡員未依約索取回扣而未遂。
二、經核被付懲戒人上揭行為顯已違反公務員服務法第 5  條：
    「公務員應誠實清廉，謹慎勤勉，不得有驕恣貪惰……等，
    足以損失名譽之行為」之規定。有公務員懲戒法第 2  條違
    法情事，應移送審議。
三、證據：臺灣屏東地方法院 87 年度訴字第 736  號判決影本
    1 份。
被付懲戒人申辯意旨：
一、屏東地方法院（下稱一審法院）認定申辯人甲○○有於經辦
    「屏東縣崁頂鄉○○道路改善工程」、「崁頂村道路改善工
    程」、「園寮村南天宮廣場工程」三項工程中，收受前二項
    工程回扣既遂，後一項工程回扣未遂之犯行，係以王勝雄於
    偵查中供述在卷及能指出尤昭伸住所家中擺設，暨王勝雄承
    包係由申辯人核定及申辯人及尤昭伸施以測謊二人對於「甲
    ○○是否令尤昭伸向廠商索取回扣？」答稱「沒有」呈說謊
    反應為其論據。
（一）共同被告尤昭伸始終堅決否認有收受口扣之情事，雖王勝
      雄供述尤昭伸有收取回扣之事實，然並無確切證據證明申
      辯人有從中分得好處或其他有與之犯意聯絡及行為分擔之
      情形，尚難以申辯人依職權（依法）指定王勝雄參與比價
      得標，即據予推定其有收到好處。
（二）至測謊報告僅答稱「沒有」兩字即可認定說謊而反證為「
      有」，此種採證亦至為危險，如上情為可採，則任何偵查
      案件均可照此模式而破案，如「你有無殺某某人？」答稱
      「沒有」，如有說謊反應即認為「有」殺人；如無說謊反
      應即認為「無」殺人而不顧其他，．．．以此類推，無案
      不可破，推演所及誠至為危險。在保障人權最完整之美國
      ，測謊之結果必須在完整的證據均已取得後，才通盤考慮
      其是否可信，況測謊之角色宜將其限制為「是一種科學的
      偵查方法」上，而不是當作判決的依據。（見黃富源著「
      測謊」及其限制之探討證一）
二、一審法院認申辯人有判決事實欄一之（二）、（三）部分之
    犯行，係以共同被告王士潔確有圍標之行為及從中收取圍標
    金之犯行，申辯人有機會於事前得知底價且為底價之最後決
    定者；通訊監察書之內容已明顯提及圍標、擋標，且申辯人
    與陳吉川二人之對話並明顯可解讀為係申辯人詢問陳吉川，
    於王士潔之圍標會議時以工程款之幾成得標；陳吉川並於偵
    查中，對於通話內容供稱確係申辯人詢其於 84 年 4  月
    17  日公開招標之「北勢村內道路工程」之圍標會議中得標
    成數之對話，且供稱其於對話當日中午，曾與申辯人、王士
    潔二人於崁頂鄉公所之會議室商談該工程圍標成數，因王士
    潔要求其須以百分之十六圍標，其則堅持能力只能支付百分
    之十五，至其未達成合意，申辯人因而於當日圍標會議後打
    電話詢問其得標之成數等語；又公訴人對申辯人及王士潔施
    以測謊後，申辯人供稱「未曾告知王士潔工程底價」、「王
    士潔未給其搓圓仔湯錢」、王士潔供稱「未送錢給甲○○」
    、「無人告知其底價」經以控制問題法、混合問題而實施測
    謊鑑定，均呈說謊反應，等語為其論據。
    然查：
（一）底價最後之決定者雖為申辯人，然決定底價之過程則由設
      計公司規劃工程並製作預辯書載明工程各項單價，送上級
      補助單位即縣政府審核預算密封後交鄉公所，由主辦人員
      於開標前約十分鐘送鄉長啟封核定底價，一般而言，此核
      定之底價，與最初設計公司製作之單價均相同（因彼等為
      專業人員，故被刪改情形甚少），而招標公告由承辦人員
      決定，並非申辯人，大抵均為工程款之一成，此經蔡明哲
      於一審法院供明（證二），故一般工程之底價，欲參加競
      標之廠商均其瞭然，稽之業界過去之陋規致發生甚多圍標
      案件然亦無洩漏底價之情事，蓋參與競標之人對於底價約
      若干均可由押標金算出，刪減究屬有限、例外，無需申辯
      人洩漏底價，且最後底價係經過縣府（可刪減）而於開標
      前十分鐘始密封至申辯人手中，申辯人更不能於廠商投標
      數日前即能明確告知底價，且在投標前及送縣政府審核前
      該密封之各項預算工程價款，知悉者非只申辯人一人，上
      情已明如觀火，一審法院認申辯人為底價之最後決定者而
      有洩漏底價，不無誤會。
（二）至共同被告王士潔有無圍標行為及收取圍標金，係其個人
      之行為，應與申辯人無關，且在其他個案中之圍標並沒有
      公務員之介入，事至尋常，即知無須公務員洩漏底價方可
      圍標，故尚難以王士潔圍標即遽認申辯人有洩漏底價暨申
      辯人即因此而收受賄款之佐證。又測謊鑑定不宜作為判決
      之依據有如前述。
（三）按一審法院以申辯人有於 84 年 1  月 9  日公開招標之
      「北勢村內道路工程」、84  年 3  月 27 日公開招標之
      「崁頂村排水溝改建工程」、84  年 4  月 17 日公開招
      標之「北勢村內道路工程」、84  年 4  月 20 日公開招
      標之「崁頂園寮圍內村內道路工程」、84  年 12 月 29
      日公開招標之「園寮村巷道改善工程」、85  年 1  月
      25  日公開招標之「圍內村巷道改善工程」及「屏六九線
      力社至州子段道路工程」，收受王士潔交與「部分金額」
      之賄款云云，申辯人堅決否認之，揆之共同被告王士潔於
      調查中曾供稱在如何之情形下致送申辯人二十萬元現金及
      現款出於何處，然經一審法院詳細調查結果本明其自白與
      事實不符，故此部分一審法院不予採信。則在同一人王士
      潔毫無任何有交付金錢與申辯人之具體供述，且為其否認
      有交付賄款與申辯人之情形下，依舉重明輕之法理，申辯
      人更不可能有自王士潔收受任何賄款之情形在，洵堪認定
      。
（四）至通訊監察之內容是否合法取得之證據？一審法院並未依
      職權調查之。如為非法取得，則無證據能力。是否有該內
      容之記載？申辯人已無何印象？一審法院並未斟驗之。退
      而言之，依該對話內容：「他不要這樣，他說要“幾折”
      （語音），說要一五０，坤寶明天會跟你講，是打一五折
      ，不是和中午我們講的一樣」，坤寶說：「是臭潔不要的
      ，是一六０，我是一五０寫到，坤寶要跟你講我跟“他講
      ”（指坤寶）要向部長講一下。」亦無從導出與一審判決
      所述相同之解讀。蓋「語音」究何意思？「一五０」與「
      打一五折」、「一五０寫到」應與百分之十五不同，一六
      ０亦非百分之一六，故一審於判決上之上開解讀顯違證據
      法則而不可採。
（五）再查廠商陳吉川與申辯人於 84 年 4  月 15 日、16  日
      之通訊監察內容並無隻字片語有道及申辯人有介入圍標及
      從圍標金額中取得回扣之情事，且陳吉川於審理中亦指該
      通訊監察內容係鴿子賽鴿賭博之成數，並非工程圍標款，
      自不得作為申辯人介入圍標情事之佐證。至陳吉川於調查
      局所稱曾與申辯人、王士潔在鄉公所會客室內協議圍標金
      額等節，經查均係陳吉川片面之詞，其於嗣後已否認，申
      辯人亦堅決否認之，且按卷內所指王士潔主持之圍標，不
      下十餘次，根本無需申辯人介入有如前述，申辯人無單獨
      介入此一「北勢村內道路工程」圍標事參與商談之理。
三、綜觀本案卷證並無申辯人取得分文之證據在，且實際上亦復
    如是，按「罪疑惟輕」以顧全被告之利益迨為古今中外不易
    之原則，申辯人為人豪爽，講求義氣，待人熱誠，致遭不同
    派之人所忌，非加罪於申辯人不止，公訴人及一審法院不察
    ，據處以重刑，使申辯人陷於深淵，誠冤哉枉也。相信不久
    將來司法會還申辯人之清白。
四、申辯人遭人誣陷貪污案件，雖經臺灣屏東地方法院檢察署檢
    察官提起公訴，終獲法院無罪判決定讞，還申辯人清白，申
    辯人實屬無辜，請貴會明鑑。並提出下列書證影本為證據：
（一）黃富源發表於臺南律師通訊之文章即測謊及其限制之探討
      。
（二）蔡明哲於上揭貪污案在第二審法院之筆錄。
（三）臺灣高等法院高雄分院 98 年度重上更（四）字第 20 號
      刑事判決。
（四）最高法院 98 年度台上字第 4810 號刑事判決。
    理  由
按被付懲戒人有公務員懲戒法第 2  條各款情事之一者，應為懲
戒處分之議決。其證據不足或無第 2  條各款情事者，應為不受
懲戒之議決。公務員懲戒法第 24 條規定甚明。本件臺灣省政府
移送意旨，係依據臺灣屏東地方法院 87 年度訴字第 736  號刑
事判決，憑以認定現為屏東縣崁頂鄉崁頂國民小學幹事之被付懲
戒人甲○○，之前於 83 年 10 月 29 日至 85 年 10 月 12 日
（移送書誤繕為 85 年 10 月 2  日），任職於屏東縣崁頂鄉鄉
長時，與當時擔任崁頂鄉公所建設課長之尤昭伸（於 95 年 1
月 13 日死亡，經本會於 96 年 3  月 2  日以 96 年度鑑字第
10894 號議決書議決不受理在案），均負責該鄉公所公共工程之
發包、開標及底價核定等業務，竟基於共同收取回扣之概括犯意
，於 83 年 10 月 29 日經辦「屏東縣崁頂鄉○○道路改善工程
」，83  年 11 月 18 日經辦「崁頂村道路改善工程」及「圍內
、園寮村護欄工程」時，均由被付懲戒人指示承包商王勝雄表示
願指定由其比價，惟須交付渠等一成之回扣，依此方式，向王勝
雄收取一成回扣各為約新臺幣（下同）7 萬元及 10 萬元；於
84  年 1  月 25 日辦理「園寮村南天宮廣場工程時」，仍依同
一方式索取一成回扣，惟該工程因界址糾紛，承包商虧損而未依
約交付，致收取回扣未遂。又於 84 年 1  月間至 85 年 1  月
間，辦理「北勢村排水改善工程」、「崁頂村排水溝改善工程」
、「北勢村內道路工程」、「崁頂園寮村內道路工程」、「園寮
村巷道改善工程」、「圍內村巷道改善工程」、「屏六九線力社
至州子段道路工程」等金額高於 2  百萬之工程時，明知工程公
開招標前，王士潔組成之工程圍標集團參與圍標該等工程，竟基
於收取賄款之概括犯意，違背職務洩露工程底價，由王士潔組成
之圍標集團參與圍標，並向欲得標之廠商收取圍標金後，以部分
金額行賄被付懲戒人。被付懲戒人又於 85 年 10 月 12 日（移
送書誤繕為 85 年 10 月 2  日），仍基於收取回扣之概括犯意
，於辦理「北勢村溝子底巷道工程」時，允由陳吉川以違法方式
得標並交付一成回扣，惟事後被付懲戒人並未依約索取回扣而未
遂。被付懲戒人上揭行為違反公務員服務法第 5  條之規定，有
公務員懲戒法第 2  條違法情事，應移請懲戒等情。惟被付懲戒
人申辯意旨則堅決否認其於辦理上揭工程時，有移送意旨所指之
洩漏工程底價，向承包商等人收取回扣或收取賄款等違法情事，
辯稱其確無該等違法行為，一切均依規定行事，臺灣屏東地方法
院檢察署檢察官曾以貪污案對其提起公訴，終經法院判決無罪定
讞，而還其清白等語。查上揭檢察署檢察官雖曾以被付懲戒人擔
任屏東縣崁頂鄉鄉長時，有移送意旨所指之上揭貪污犯罪行為，
而起訴被付懲戒人涉犯貪污治罪條例第 4  條第 1  項第 3  款
之經辦公用工程收取回扣罪、同條例第 6  條第 1  項第 4  款
之圖利罪及刑法第 132  條第 1  項之公務員洩漏國防以外之秘
密罪、刑法第 213  條之公務員登載不實罪等罪，並經第一審法
院即臺灣屏東地方法院 87 年度訴字第 736  號刑事判決，對被
付懲戒人為論罪科刑之判決，然該判決經被付懲戒人上訴後，終
經臺灣高等法院高雄分院 98 年度重上更（四）字第 20 號刑事
判決，撤銷關於被付懲戒人部分之第一審判決（尤昭伸部分，因
其於 95 年 1  月 13 日死亡，亦經最高法院以 96 年度台上字
第 5399 號判決不受理確定），改判諭知無罪，並經最高法院於
98  年 8  月 27 日以 98 年度台上字第 4810 號刑事判決駁回
檢察官之第三審上訴確定在案。該確定刑事判決，諭知被付懲戒
人無罪，主要係以經訊據被付懲戒人，始終堅決否認有被訴之犯
行，辯稱：伊擔任鄉長期間，所有公共工程均依法辦理招標，未
指示建設課長尤昭伸向王勝雄、陳吉川、陳榮祥等人收取回扣，
亦未從尤昭伸處，分得任何賄款，另伊亦不知王士潔成立所謂之
圍標集團，渠等是否圍標，伊不知情，亦未從王士潔處，收取任
何回扣或賄款等語；查被付懲戒人所辯，與證人王勝雄、陳吉川
、陳榮祥、王士潔於法院審理中及尤昭伸生前於偵審中證述情節
相符，證人王勝雄、陳吉川、陳榮祥、王士潔受調查局人員或受
檢察官訊問時所為不利於被付懲戒人之證述，既無任何證據足資
證實，且為渠等於法院審理中否認為真實，自難遽以之作為不利
於被付懲戒人之認定。因查無證據足資認定被付懲戒人有公訴意
旨所指之各項犯行，自應認為不能證明其犯罪，應為其無罪之判
決等理由為其論據。此有上揭各該判決正本附卷可稽。足認被付
懲戒人上開所辯，尚堪採信。此外又查無任何確切證據足認被付
懲戒人有何違失情事，揆諸首開說明，自應為不受懲戒之議決。
據上論結，被付懲戒人甲○○無公務員懲戒法第 2  條各款情事
，應不受懲戒，爰依同法第 24 條後段議決如主文。
中    華    民    國    98    年    11    月    13    日
                    公務員懲戒委員會
                          主席委員長  張  信  雄
                              委  員  朱  瓊  華
                              委  員  柯  慶  賢
                              委  員  洪  政  雄
                              委  員  簡  朝  振
                              委  員  林  開  任
                              委  員  許  國  宏
                              委  員  蔡  秀  雄
                              委  員  吳      敦
以上正本證明與原本無異。
中    華    民    國    98    年    11    月    13    日
                              書記官  陳  玲  憶
1


司法院資訊處製作；財團法人民間司法改革基金會備份。
